【裁判字號】    99,台上,1663
【裁判日期】    990325
【裁判案由】    違反政府採購法
【裁判全文】
最高法院刑事判決            九十九年度台上字第一六六三號
上  訴  人  甲○○
選任辯護人  簡燦賢律師
上列上訴人因違反政府採購法案件，不服台灣高等法院花蓮分院
中華民國九十七年二月五日第二審判決（九十六年度上訴字第一
七○號，起訴案號：台灣花蓮地方法院檢察署九十四年度偵字第
四一三八號，原判決及第一審判決均誤載為九十四年度他字第四
九○號），提起上訴，本院判決如下：
    主  文
原判決撤銷，發回台灣高等法院花蓮分院。
    理  由
本件原判決認定：上訴人甲○○經營建廣土木包工業，卻參加以
詹茂昌（業經判刑確定）為首組成之圍標集團，詹茂昌於民國九
十三年六月間，擔任聯響營造有限公司負責人，竟企圖自花蓮縣
光復鄉、萬榮鄉、豐濱鄉、瑞穗鄉等鄉公所及交通部觀光局東部
海岸國家風景區管理處所發包之公共工程中，牟取不法利益，與
林昌慶、黃崑琦、呂在遴、劉明佳、黃靖帆、陳俊男（均經判刑
確定）、宋國強（通緝中）及上訴人共同基於意圖為自己不法所
有之概括犯意聯絡及行使偽造私文書、毀損之犯意聯絡，意圖使
廠商不為投標或違反其本意投標或開標發生不正確結果，由詹茂
昌選定花蓮縣境內工程標案，利用工程上網公告取得投標訊息後
，由上訴人負責在光復鄉地區探聽當地業者對於工程標案之投標
意願，再由上訴人等夥同在投標日當天前往投標現場，察看有無
廠商進行投標，並要求有意願之投標廠商，在投標室外進行協商
，其方式為投標廠商願給付其他廠商之金額為基準，以出價最高
者得標（即俗稱之「投小標」），嗣確定得標廠商後，由廠商依
序填載標單，再進入投標室內，進行正式投標程序，使協商得標
廠商順利得標。如有廠商不願意配合或逕行用郵寄方式投標，就
以暴力相向。上訴人負責於光復鄉公所發包工程之招標期間，在
光復鄉公所察看有無廠商參與投標，並告知呂在遴、劉明佳等人
，而共同連續以強暴、脅迫方式使投標廠商不為投標或參與前述
「開小標」，並向得標廠商強索回扣金（即俗稱之圓仔湯錢），
如參與投標之廠商不配合，則偽造其名義重複投標，使開標發生
不正確之結果而流標，足生損害於該被偽造之廠商及招標單位，
其被害人、犯罪時地、被害情形、行為人均詳如原判決附表（下
稱附表）一所示。嗣經警於九十四年十一月二十一日、二十二日
查獲等情。因而撤銷第一審之判決，依修正前刑法牽連犯從一重
改判論處上訴人共同連續意圖使廠商不為投標及違反其本意投標
，而施強暴、脅迫罪刑，固非無見。
惟查：(一)、無證據能力之證據，依刑事訴訟法第一百五十五條第
二項規定，自不得作為判斷之依據。原判決在理由中載稱：「被
告（上訴人）於本院（原審）審理中主張呂在遴、彭康龍、林帟
、曾朝祥等人在警詢中所為之陳述沒有證據能力，經查呂在遴
等人在警詢中之證述，並沒有較可信之特別情況，依照刑事訴訟
法第一百五十九條之二，應認為無證據能力」（見原判決第二頁
末行至次頁第三行），亦即謂呂在遴、彭康龍、林帟、曾朝祥
在警詢之陳述，俱無證據能力；乃又說明「證人曾朝祥在警詢中
證稱：九十四年四月七日投標光復鄉公所天然災害搶修工程第四
區，因未達法定三家競標而流標。九十四年四月十八日投標光復
鄉公所天然災害搶修工程第四區第二次投標，以標價98％得標。
因該工程無利潤，所以沒有廠商願意投標，集團開放給廠商競標
，我因長久標不到工程、又只有我一家投標，就標下來做……投
標前集團會阻止業者自行投標，並指示前往開小標，只要提出最
高工程回扣金，集團就會安排陪標廠商進行陪標取得承包，集團
是黑道份子，我偶爾參與開小標，看有無人願意投的標，我才進
標。集團如有順利取得回扣金，登記或到場配合開小標的業者，
會分給（新台幣）五百至一千（元）不等的回扣金。曾配合開小
標多次，每次領得集團分發的五百到一千（元）工程回扣金。林
昌慶、甲○○是熟悉的集團成員，開小標地點光復鄉在火車站前
旁、或中華路與台中茶室路口鐵皮房內、及洪華公園涼亭。雖然
曾朝祥在原審（第一審）審理中改稱沒有見過甲○○，也不認識
甲○○，但是曾朝祥是光復地區的業者，以光復地區人口不多，
工程數量有限之情形，豈有可能完全不認識同業，更且曾朝祥在
警詢中對於整個情節指述明確，也指稱非同業的林昌慶，並指稱
甲○○是集團成員，則其事後於原審（第一審）翻異之詞，應屬
迴護之詞，未可採信」（見原判決第六頁第二十行至次頁第九行
），亦即又採曾朝祥在警詢之證述，資為不利上訴人之論斷。其
就曾朝祥在警詢所為陳述有無證據能力之論述，非唯前後矛盾，
亦與證據法則有違，均難認適法。(二)、有罪判決書，依刑事訴訟
法第三百零八條之規定，應記載犯罪事實。所謂犯罪事實，係指
符合犯罪構成要件之具體社會事實，諸如犯罪之時間、地點、手
段以及其他該當於犯罪構成要件之具體社會事實，均應為明確之
記載，始足為適用法律之依據。政府採購法第八十七條第一項規
定之意圖使廠商不為投標、違反其本意投標，或使得標廠商放棄
得標、得標後轉包或分包罪，係以施強暴、脅迫、藥劑或催眠術
而為前開行為者，為其犯罪構成要件。故行為人有無此項施強暴
、脅迫、藥劑或催眠術之犯罪構成要件行為，自應於犯罪事實內
為詳實之記載，然後於理由中說明其憑以認定之證據，始稱適法
。原判決事實欄記載「……如果有廠商不願意配合或者是逕行用
郵寄方式投標，就以暴力相向。甲○○負責於光復鄉公所發包工
程之招標期間，在光復鄉公所查看有無廠商參與投標、參與投標
之廠商為何，並告知呂在遴、劉明佳等人，而共同連續以強暴、
脅迫方式使投標廠商不為投標或參與前述『開小標』，並向得標
廠商強索回扣金（即俗稱之圓仔湯錢），如參與投標之廠商不配
合，則偽造其名義重複投標，使開標發生不正確之結果而流標，
足生損害於該被偽造之廠商及招標單位（被害人、犯罪時地、被
害情形、行為人均詳如附表一所示）」（見原判決第二頁第十一
至二十行），僅籠統認定上訴人與前揭圍標集團成員對投標廠商
有「暴力相向」、「強暴、脅迫」之行為，且其援引為犯罪事實
一部之附表一，亦僅空泛載稱上訴人等「以電話恐嚇不得參與」
、「強行索取回扣金」、「策劃控制流標」、「（使）多次配合
陪標」、「恐嚇脅迫操控（使）無法自由競標」、「（使）被迫
非自願性配合投標」云云，而就上訴人究如何共同對參與工程投
標之廠商為強暴、脅迫等行為，俱未明確認定，詳細記載，致此
部分事實尚屬未臻明確，本院自無從為原審適用法律正確與否之
判斷。上訴意旨指摘原判決不當，非無理由，因原判決上述之違
背法令，影響於事實之確定，本院無可據以自為裁判，應將原判
決撤銷，發回原審法院更為審判。原判決認有修正前刑法牽連犯
關係之恐嚇取財、行使偽造私文書及毀損部分，基於審判不可分
原則，亦應併予發回。
據上論結，應依刑事訴訟法第三百九十七條、第四百零一條，判
決如主文。
中    華    民    國  九十九  年    三    月  二十五  日
                      最高法院刑事第六庭
                          審判長法官  謝  俊  雄
                                法官  陳  世  雄
                                法官  魏  新  和
                                法官  吳  信  銘
                                法官  徐  文  亮
本件正本證明與原本無異
                                      書  記  官
中    華    民    國  九十九  年    三    月   三十   日
                                                     ｍ

司法院資訊處製作；財團法人民間司法改革基金會備份。
